【裁判字號】    98,消債更,190
【裁判日期】    980707
【裁判案由】    聲請更生程序
【裁判全文】
臺灣高雄地方法院民事裁定          98年度消債更字第190號
聲  請  人  甲○○
上列當事人因消費者債務清理事件聲請更生，本院裁定如下：
    主  文
聲請駁回。
聲請費用由聲請人負擔。
    理      由
一、聲請意旨略以：聲請人前未曾依「中華民國銀行公會會員辦
    理消費金融案件無擔保債務協商機制」請求共同協商債務清
    償方案，後於消費者債務清理條例施行後，乃向最大債權金
    融機構即聯邦商業銀行請求協商，而於民國97年8 月28日經
    通知無法負擔任何還款條件為由，致協商不成立。而聲請人
    所負之無擔保債務計達新臺幣（下同）1,427,086 元，惟聲
    請人於95年1 月至96年12月間之總所得僅為600,563 元，平
    均月所得僅為25,023元，目前每月收入僅約20,000元，惟每
    月平均須支出21,278元（含膳食費13,800元、水電費1,093
    元、稅賦1,667 元、保險費753 元、交通費1722元、瓦斯費
    780 元、子女治裝交通費2,854 元；此外96年10月以前尚包
    括房租費9,000 元），無法維持最低基本生活，無餘力償還
    債務，而聲請人所負無擔保或無優先權之債務總額並未逾1,
    200 萬元，復未經法院裁定開始清算程序或宣告破產，爰依
    法聲請更生等語。
二、按「為使負債務之消費者得依本條例所定程序清理其債務，
    以調整其與債權人及其他利害關係人之權利義務關係，保障
    債權人之公平受償，謀求消費者經濟生活之更生及社會經濟
    之健全發展，特制定本條例。」、「債務人不能清償債務或
    有不能清償之虞者，得依本條例所定更生或清算程序，清理
    其債務」，消費者債務清理條例第3 條定有明文，是消費者
    債務清理條例之立法，其中心思想乃認陷於經濟上困境之消
    費者若任其於惡性循環之債務窘境中自生自滅，其將衍生嚴
    重之社會問題，致難以維持安定之社會經濟秩序，故有予之
    分別情形依更生或清算之程序清理其債務之必要，藉以妥適
    調整其與各相關債權人等間之權利義務關係，以謀求消費者
    經濟生活之更生機會，從而健全社會經濟發展，惟私法上之
    債之關係，係以當事人間之信賴關係為基礎，為社會經濟組
    織之重要支柱，故當事人於以法律行為追求自己之利益之際
    ，亦應顧及對方之利益，並考量債權債務在社會上之作用，
    本於誠實及信用之原則，行使其債權及履行其債務，故債務
    人之消費者欲以上開條例為其所負義務之調整者，自應本於
    誠信原則之本旨，僅在其不能清償債務或有不能清償之虞而
    使其陷於經濟上之困境時始得准許之，以避免其藉此善意之
    立法而惡意圖謀減免債務，致使社會陷於道德之危險，並因
    此使信用緊縮而造成社會經濟之動盪。
三、經查：
  (一)聲請人主張其於聲請本件更生時負有無擔保債務1,427,086
    元，其於97年7 月21日向最大債權金融機構聯邦商業銀行請
    求共同協商債務清償方案時，對金融機構所負之無擔保債務
    為1,110,970 元，並業於97年8 月28日經該銀行通知以無法
    負擔任何還款條件為由，致前置協商不成立乙節，此有聲請
    人提出之債權人清冊、財團法人金融聯合徵信中心當事人綜
    合信用報告、前置協商不成立通知書等件在卷可稽（見本院
    卷第6 至7 、15至22、14頁），是依前揭法條規定，本院即
    應審酌聲請人是否已陷於不能清償債務或有不能清償之虞。
  (二)聲請人聲請時（97年11月6 日）自承在96年之前從事保險經
    紀人之工作，每月收入不穩定，96年10月後因無法達到業績
    標準離開保險業，有10個月之久找不到工作，（自96年11月
    起）無法繳納每月房租9,000 元，遂與子女搬回娘家與母親
    同住，自97年8 月迄今均任職於寶揚財經有限公司（下稱寶
    揚公司），每月收入約20,000元，並提出財產及收入狀況說
    明書、95、96年之財政部高雄市國稅局綜合所得稅各類所得
    資料清單、95年度綜合所得稅繳納證明書、中華商銀綜合存
    款存摺內頁薪資轉帳記錄、收入切結書（見本院卷第8 至9
    、24至26、27至31、52頁）為證，依上開國稅局綜合所得稅
    各類所得資料清單、95年度綜合所得稅繳納證明書所載，其
    保險經紀人工作之薪資所得，除太陽保險經紀人股份有限公
    司95年度12,043元、96年度768 元之外，主要仍為任職於一
    致保險公司經紀人股份有限公司（下稱一致公司）之薪資所
    得95年度194,880 元、96年度279,447 元，對照其提出之存
    摺內頁薪資轉帳記錄僅登錄自96年3 月30起至96年10月1日
    止之期間暨每月薪資數額【3 月18,949元、5 月24,931元、
    6 月25,575元、8 月（35,674元＋48,274元）、10月21,398
    元】等相關記錄（本院卷第27至31頁），其上開所指「每月
    收入不穩定、96年10月以後因達不到業績而離職」之工作，
    應係指於一致公司任保險經紀人一職，惟聲請人嗣於97年11
    月27日提出之民事補正陳報狀時另補正提出帳號0000000000
    000 之帳戶存摺內頁薪資轉帳記錄（見本院卷第79頁）所示
    ，卻仍有由一致公司分別於96年11月1 日匯入22,184元、96
    年12月3 日匯入68,817元、97年1 月2 日匯入84,437元、97
    年2 月1 日匯入48,258元、97年3 月3 日、13日匯入21,794
    元、5,242 元、6,013 元等薪資匯入款，顯見其自96年10月
    起至97年3 月以降並未自一致公司離職，且每月所得大多大
    於96年10月之前之薪資數額，與其上開主張「96年10月後因
    無法達到業績標準離開保險業，有10個月之久找不到工作」
    之事實不符。又聲請人主張97年8 月以後於寶揚公司任行政
    人員一職，月薪領現金20,000元，並無薪資暨轉帳明細可資
    佐證，僅提出97年7 月21日之領現收入切結書（參本院卷第
    111 頁前置協商申請人財產及收入狀況說明書、第123 頁前
    置協商收入切結書），此顯與目前一般公司多以轉帳方式支
    付薪資，並會出具薪資單或明細資料以供員工核對薪資之常
    情不符，足見聲請人聲請本件更生，不無虛偽隱匿財產之疑
    。然本院在查無其他所得收入明細之情形下，暫仍以聲請人
    所自承之現每月於寶揚公司任行政人員一職，月薪領現金20
    ,000 元 及其所提出上開存摺內頁薪資轉帳記錄等資料推算
    ，以自97年起之任職一致公司保險經紀人之每月薪資所得最
    低達33,049元，加計聲請人所自承每月任職寶揚公司行政人
    員領現2 萬元薪資，其97年8 月迄今每月薪資收入至少為53
    ,049 元 ，即使以其96年度國稅局綜合所得稅各類所得資料
    清單所載其在一致公司之薪資所得279,447 元（平均每月23
    ,287 元） 為標準，聲請人現每月薪資所得至少亦有43,287
    元，以此為其所得計算標準應較符合實情。
  (三)聲請人原主張其個人生活每月須支出11,908元（含膳食費
    4,80 0元、水電費2,186 元、稅賦1,667 元、保險費753 元
    、交通費1,722 元、瓦斯費780 元）；此外尚須支出子女扶
    養費12,454元（膳食費9,600 元＋兒子治裝費1,854 元＋女
    兒交通費1,000 元）及96年10月以前房租費9,000 元，共計
    33,362元，嗣又補正為子女膳食費9,000 元、個人勞健保及
    汽車強制險暨3 名子女健保保險費3,017 元、97年2 月以前
    房租9,000 元，並提出汽車險保險費收據、教育費繳費收據
    、就學貸款申請暨撥款通知書、水電費通知及收據、油資暨
    其他雜費支出統一發票、保險費繳納證明書、強制汽車責任
    保險費收據、保險費繳費證明書等件為證（本院卷第35、38
    至39、40、47至48、49至51、68、69、82至85頁），惟聲請
    人並未提出全部基本生活開銷憑證，尚難遽認其主張為真，
    何況消費者債務清理條例之立法目的，乃為期能迅速清理消
    費者之債務，保障其生存權，並兼顧債權人之利益，而達維
    持經濟秩序及安定社會之效，而非在使債務人恣意消費所造
    成之債務，轉嫁予債權人負擔。為避免債務人與債權人達成
    清償協議後，仍為鉅額消費或作奢侈性、浪費性之商品或服
    務消費，而濫用更生或清算程序以規避其應負擔之償還責任
    ，法院於審查聲請人每月必要生活支出時，自應以能維持個
    人人格生存之必要費用為限。本院考量生活費用支出單據之
    收集本屬不易，且參酌聲請人居住於高雄市，依內政部公告
    之98年度高雄市低收入戶最低生活費，每人每月11,309元，
    係按照政府公布最近1 年平均每人消費支出（包含食品費、
    衣著鞋襪費、房租水電費、家居管理費、醫療保健費、交通
    通訊費、娛樂教育費及雜項支出）60％訂定，已足以維持個
    人人格生存，認聲請人個人之每月必要生活費用（包含食、
    衣、住、行、強制性保險等）應以上開數額計算，始符公允
    ；從而，計算聲請人個人每月支出之基本生活費用即應以上
    開之11,309元為宜。而聲請人初主張其96年10月後離開保險
    業，有10月之久找不到工作，無法繳納每月房租9,000 元，
    遂與子女搬回娘家與母親同住，僅租到96年10月；嗣又補正
    為只租到97年2 月，97年3 月搬回媽媽家與母親同住，固先
    不論依前述之收入情況觀之，聲請人顯並未於96年10月後離
    開保險業，其是否無收入繳納房租，故聲稱僅租到96年10月
    即不無可疑；又其主張有10月之久找不到工作，無法繳納房
    租，在97年8 月進入寶揚公司上班才有穩定收入（見本院卷
    第12頁民事陳報狀、61頁民事補正陳報狀），則其在此之前
    是否有收入繳納房租，故又補正稱租到97年2 月亦值存疑。
    聲請人此部分之支出，雖提出其中華商業銀行綜合存款存摺
    內頁由其個人另行註記房租月份之自96年3 月1 日至96年11
    月26日之ATM 轉帳記錄，及其於0000000000000 帳號帳戶存
    摺內頁由其個人註記房租月份之97年1 月17日、2 月19日之
    金融卡轉帳記錄等96年2 月、4 至12月、97年1 月之部分所
    謂房租繳納證明（本院卷第28至30、76至78、79頁），惟未
    能提出系爭房屋租賃契約書，無法確認查證租賃當事人、租
    期、每月租金為何？租賃房屋是否為其戶謄住址高雄市○○
    區○○路78巷16之1 號之房屋？且依其提出戶籍謄本記載聲
    請人係91年3 月8 日即已遷入登記，則無論其係於96年11月
    或97年3 月起未再續租而搬至其娘家即其所提出之水電通知
    及收據所載住址高雄市○○○路164 號，聲請人迄今卻仍以
    上開租賃地址為其戶謄住址，亦不符常情，是系爭房屋是否
    確由聲請人於91年3 月起承租，而由聲請人以上開轉帳方式
    為每月9,000 元房租之支出，聲請人於此均尚未能證明，且
    系爭租賃房屋非僅供聲請人個人居住使用，尚包括聲請人之
    2 名已成年子女，其長女並已有工作收入（見本院卷第92頁
    本院職權查詢其96年度稅務電子閘門財產所得調件明細表）
    ，非無經濟能力之人，不僅未共同負擔，反而由聲請人獨自
    負擔包括聲請人之3 名子女所需上開房租水電瓦斯等全部之
    家庭生活費用，自難認聲請人主張其每月需支出之房租水電
    瓦斯等全部家庭費用均為其個人每月生活必要支出之一部分
    ，而前開每人每月最低生活費11,309元，已涵括所有必要生
    活之支出，並含房租支出，且聲請人已負鉅額債務而謂不能
    清償，其自須以較低之標準生活而節忖開銷用以償債始符誠
    信，自不得以無負債人員之一般生活標準以上而同為要求計
    算生活費，是以聲請人所陳上開必要生活費用及96年10月或
    97年2 月以前房租費用尚屬過高，無足採憑；至聲請人另提
    出其為要保人，其個人或其子女為被保險人之遠雄人壽、富
    邦人壽保險公司之人壽保險保險費繳納證明書等件為證（見
    本院卷第82至85頁），主張每年需支出商業保險保費約46,6
    02元（17,737＋3,861 ＋14,357＋10,647＝46,602元），平
    均每月3,884 元，惟聲請人之財產及薪資既為所有債權人之
    總擔保，應確保各債權人公平受償，而上開保險契約係勞、
    健保以外之非強制性保險，且以要保人繳納保險費，並以保
    險事故發生後能獲得保險金額為目的之生活保障方式，尚非
    生活上之必要性支出，聲請人於經濟能力尚有餘裕時，或可
    做為投資理財之手段之一，但於經濟困頓之際，倘若仍為求
    日後保障而優先選擇繳納保險費，反就其他債務主張無能力
    繳付，此相對於其他各債權人而言自有不公平之處，故聲請
    人一邊優先繳付每月高達3,884 元之保險費而一邊拒絕清償
    已負債務以為更生，顯與更生之誠信本旨有所違背，此部分
    之費用自難認為必要性生活支出。
  (四)又聲請人謂其須獨力扶養尚在就學之長子吳昱翰，每月需支
    出扶養費6,898 元（包括膳食費4,500 元、健保費544 元、
    學校治裝費1,854 元），以及次女吳荻凌，每月需支出其扶
    養費6,044 元（包括膳食費4,500 元、健保費544 元、交通
    費1,000 元），固提出戶籍謄本、代辦服裝費繳費收據、就
    學貸款申請暨撥款通知書、保險費繳納證明書等件為證（本
    院卷第36至37、38至39、40、68等頁）。惟聲請人之次女吳
    荻凌與其母即聲請人同財共居，為77年生，現已成年，應有
    能力自行求取正職而有謀生能力，是聲請人對之依法自已無
    扶養之義務，且更得請求其為扶養；另聲請人之長子吳昱翰
    ，81年9 月生，年16歲，現仍就學中，應認有受扶養之必要
    ，聲請人主張其每月平均需支出吳昱翰之教育生活扶養費共
    6,898 元，惟亦未提出全部開銷憑證，尚難遽認其主張為真
    ，惟衡酌其所主張扶養費用尚低於上開內政部公佈98年度個
    人必要生活費用11,309元，應屬可採，故聲請人主張其平均
    每月需出其長子之教育生活扶養費用6,898 元應得列為聲請
    人每月必要支出項目。綜上，聲請人所列金額屬維持其自身
    及家人最低基本生活條件之合理支出者，合計為18,207元（
    11,309＋6,898 ＝18,207）。以聲請人目前每月至少薪資收
    入43,287元扣除其每月必要生活費後，每月尚有25,080元之
    結餘，可供按月償還上開欠款，在現之銀行公會原同意得另
    為協商並不計利息之情形下，其得清償完畢之時程約4 年餘
    ，參酌聲請人50歲（48年3 月生）之年齡，距離法定退休年
    齡尚有15年，且有固定收入等節以觀，以聲請人上開收入及
    支出剩餘情形，自難認聲請人有不能清償債務或不能清償之
    虞之情事。
四、綜上所述，聲請人既有穩定工作，且其收入扣除個人必要生
    活費用及扶養費支出後，並無不能清償債務或不能清償之虞
    之情事，其聲請自不符合消費者債務清理條例第3 條所定要
    件，且此要件欠缺又屬無從補正，故依上揭條文意旨，自應
    駁回其更生之聲請，爰裁定如主文。
五、依消費者債務清理條例第11條第1 項、第8 條前段、第15條
    ，民事訴訟法第95條、第78條，裁定如主文。
中    華    民    國    98    年    7     月    7     日
              民事庭    法  官    郭宜芳
上為正本係照原本做成。
如不服本裁定，應於裁定送達後10日內，以書狀向本院提出抗告
，並繳納抗告費新臺幣1,000 元。
中    華    民    國    98    年    7     月    7     日
                         書記官   王聖源


司法院資訊處製作；財團法人民間司法改革基金會備份。
